臺灣屏東地方法院民事判決　九十年度簡上字第三一號
　　上　訴　人　甲○○
　　被 上訴 人　乙○○即鍾品.
右當事人間確認本票債權不存在事件，上訴人對於中華民國八十九年十一月二十七日
本院潮州簡易庭八十五年度潮簡字第三八三號第一審判決提起上訴，本院判決如左：
    主      文
上訴駁回。
第二審訴訟費用由上訴人負擔。
    事實及理由
一、被上訴人起訴主張：上訴人於民國八十四年十月間，得知被上訴所經營之立大營
    造工程有限公司欲向銀行融資辦理貸款，乃向被上訴人謊稱其與華僑商業銀行屏
    東分行（以下簡稱為華僑銀行）經理人員甚為熟悉，可代為辦理申請貸款事宜，
    被上訴信以為真即委由上訴人向華僑銀行貸款九千萬元。八十四年十一月三日，
    上訴人向被上訴人表示申貸事宜已經接洽，但有關擔保品不足部分，須簽發本票
    以為信用保證。故被上訴人便以自己名義簽發發票日為八十四年十一月三日，票
    號：○三五六五四號，票面金額：新台幣（以下同）壹仟零捌拾萬元之本票一張
    交由上訴人轉交華僑銀行。詎上訴人並未將系爭本票轉交華僑銀行，卻以之向本
    院聲請本票裁定及強制執行。為此於原審求為(一)確認上訴人所持有，發票日八十
    四年十一月三日，票號ＣＨＮ0000000號，面額一千零八十萬元之本票債
    權對被上訴人不存在。(二)上訴人應將前開本票返還原告之判決。
二、上訴人則以：系爭本票係被上訴人之配偶王樹圍於八十四年三月三日以被上訴人
    之名義向其借款一千萬元時，為擔保該筆借款而由王樹圍代被上訴人當場簽發交
    付上訴人，上訴人已當場將一千萬元交由王樹圍收執，故於原審請求駁回被上訴
    之訴。
三、兩造除前述主張及抗辯外，其餘均如兩造於原審及本院提出之書狀及筆錄所載，
    茲依民事訴訟法第四百三十六條之一第三項準用同法第四百三十四條第一項後段
    ，引用為本判決之內容。
四、原審以上訴人雖抗辯系爭本票係因訴外人王樹圍向其借款一千萬元，由王樹圍當
    場代被上訴人簽發交由上訴人收執以擔保前述一千萬元借款。但經查證之結果，
    上訴人並未將系爭本票所擔保之借款一千萬元交予借款人王樹圍為由，故判決(一)
    確認被告所持有發票日八十三年十一月三日，票號為ＣＨＮ0000000號，
    面額一千零八十萬元之本票債權不存在。(二)被告應將前開本票交付原告。(三)訴訟
    費用由被告負擔。上訴人不服提起本件上訴，於本院求為(一)原判決廢棄。(二)被上
    訴人第一審之訴駁回之判決。被上訴人則請求本院駁回上訴人之上訴。
五、按票據乃文義證券及無因證券，票據上之權利義務，悉依票上所載文義定之，與
    其基礎之原因關係各自獨立，票據上權利之行使，不以其原因關係存在為前提，
    是以執票人行使票據上權利時，就其基礎之原因關係確係有效存在，固不負舉證
    責任。惟票據執票人自認其執有票據之原因為保證關係時，其對主債務以及保證
    關係存在之事實，均應負舉證責任。本件上訴人執有被上訴人所簽發之系爭本票
    ，並據以聲請本票裁定，為兩造所不爭，堪信為真實。被上訴人主張系爭本票雖
    為其所簽發，但系爭本票之債權並不存在，上訴人則抗辯系爭本票係訴外人王樹
    圍代被上訴人向伊借款，為供擔保當場代被上訴人簽發，故上訴人自應就借款已
    交付之利己事實負舉證責任。倘上訴人無法就借款已交付之利己事實舉證以實其
    說，即難認本票債權對於原告存在。
六、依照前開說明，本件之最重要爭點應在上訴人是否如其主張已於八十四年三月三
    日中午將一千萬元之借款交付訴外人王樹圍？
  (一)上訴人抗辯其於八十四年三月三日將一千萬元現金交付予訴外人王樹圍用以購買
    山坡地，隔日被上訴人並於與上訴人一同前往看山坡地時，簽下收受一千萬元之
    切結書，雖據其提出本票一紙、切結書一張，並聲請訊問證人鍾仁榮、徐卓立、
    賴文仁為證。惟查：
    (1)一千萬元為鉅額之現金，攜帶保管均有安全上之顧慮，上訴人竟將一千萬現金
      當場交由王樹圍收受，顯與常情有違。
    (2)上訴人抗辯王樹圍於八十四年三月四日簽立切結書，該切結書可用以證明王樹
      圍是否收受一千萬元借款云云。惟上訴人竟以伊一時將該字條放在車上找不到
      為由，遲至八十六年二月二十三日始行提出。查用以表彰一千萬元債權之字條
      ，其價值甚高，上訴人未慎重保管該切結書之行徑，亦與常情不符。況該切結
      書（見原審卷第一冊第一八六頁）之紙張不大，內容字體過小，王樹圍及鍾仁
      榮之署押明顯過大，與其餘字體不相協調。又切結書之內容布局，有關票號之
      字跡走向偏右，顯為配合王樹圍簽名之位置避免重疊而屆就閃避，故其應是先
      簽名後補載內容而成，自不得用以證明王樹圍確已收受上訴人所交付之一千萬
      元。
    (3)上訴人另於九十一年十一月二十七日本院言詞辯論期日，提出記載「至八十五
      年二月九日止共欠甲○○一千三百八十萬元正無訛」等字樣，並由王樹圍親筆
      簽名之小字條一張。惟查上訴人先於九十一年十一月十一日本院準備程序期日
      抗辯系爭一千萬元之借款人是被上訴人，所以被上訴人才會開票給伊云云，然
      嗣後提出之前開小字條又記載為王樹圍欠款一千三百八十萬元，可見該字條所
      載之事實與上訴人所辯不相符合，該字條之真實性堪慮。而該字條於小格條內
      書寫欠款一千三百八十萬元，內容簡略，亦非與常情相符，是該字條所表彰之
      內容，並非可採。
    (4)證人鍾仁榮為上訴人之兄弟，其證詞本就無法盡信，更何況鍾仁榮竟先於原審
      八十五年十一月十四日審理時證稱：伊有看到上訴人將一千萬元交予訴外人王
      樹圍等語（見原審卷第一冊第七六頁），嗣又於八十六年九月二十二日改變說
      詞，於原審具書狀陳明其前開所證係受上訴人之教唆而作偽證。更於原審八十
      六年十月二十一日審理時證稱：上訴人在切結書字據上之日期前一個月拿該切
      結書要伊簽名，伊之前證稱有看到上訴人與王樹圍清點現金亦屬虛偽等語（見
      原審卷第二冊第一九九頁），足見其所證前後反覆不一，不足採信，亦不得以
      其證詞證明上訴人確將一千萬元交付予王樹圍。
    (5)又證人賴文仁於八十六年三月十一日本院審理時結證稱：伊於八十四年三月三
      日時並不認識上訴人，是鍾仁榮三番二次打電話要求其作證，伊什麼都不知道
      ，亦不認識徐卓立、鍾仁榮及王樹圍等語，亦足證上訴人之主張不實，依證人
      賴文仁之證述，上訴人並有要求賴文仁依其指示作證之嫌。上訴人雖另提出賴
      文仁之名片一張，以其上記載八十四年三月三日為由，主張賴文仁當天在場。
      然縱使賴文仁的確在名片上書寫上開字跡，亦不能證明賴文仁確於八十四年三
      月三日即認識上訴人，上訴人所辯自非可採。
    (6)另證人徐卓立於原審八十六年一月七日審理時證稱：伊曾到上訴人家買藥時，
      看到二人在那裡點錢，但點錢的人是誰伊不清楚。過二天被告有告訴伊要借給
      王樹圍一千多萬，．．．至於是否為法庭裡在場的王樹圍伊不太清楚，沒有印
      象等語。足見其證言模擬兩可，不可採信。同樣無法證明王樹圍確已於八十四
      年三月三日收受上訴人所交付之一千萬元。
  (二)上訴人再抗辯本件借款利息為年息百分之九點五，被上訴人開立一千零八十萬元
    之本票，其中之八十萬利息尚屬不足，故被上訴人曾於八十五年一月二十四日簽
    發面額一百萬元之支票給付借款利息，並提出支票一張、支票號碼明細表為證，
    被上訴人則抗辯那是上訴人與李清坡之借款，與本件無關。經查上訴人所提之支
    票號碼明細表總金額為七十八萬七千二百元，應與其所主張之一百萬元支票充作
    利息無關。且查一千萬元之借款利息以年息百分之九點五計算，每年為九十五萬
    元。上訴人主張其於八十四年三月三日借款予王樹圍，越一年後利息應為九十五
    萬元，再扣除已包含於本票金額之八十萬元，若上訴人於八十五年一月二十四日
    收取利息，其數額應小於十五萬元。故其主張該一百萬元支票係王樹圍為支付利
    息而簽發，亦非可採。
  (三)上訴人又抗辯王樹圍曾帶其向各銀行借款，表示願將所借款項用以清償本件借款
    ，並提出楊得源、邱木泉、張金生、林炎成、陳文恭、鍾慶麟、趙春得、黃正文
    、張悅吟、張永慶、王鴻屏、李俊輝及曾華新名片各一張，而請求通知名片所列
    之人到庭作證。然查上訴人聲請之證人數眾多，且證人邱木泉於原審八十六年八
    月十九日結證稱：辦貸款是被上訴人與上訴人狀似兄妹一起去的等語，與上訴人
    所抗辯王樹圍帶伊到各銀行去貸款之事實顯有出入，況王樹圍縱曾與上訴人向各
    銀行借款，充其量僅能證明王樹圍有與上訴人向銀行借款，但仍無足證明被上訴
    人向上訴人借款之事實，本院認無通知證人到庭訊問之必要。
  (四)上訴人另辯稱被上訴人曾表示欲將房屋委由上訴人出賣所得價金用以償還借款，
    並提出房地產委任代理銷售契約書二份為證。然細查該委託書，並無上訴人或王
    樹圍願將所得價金償還一千萬元債務之記載，尚不得僅以被上訴人委託上訴人出
    賣房屋，即認王樹圍積欠上訴人一千萬元。
  (五)上訴人又主張訴外人王樹圍曾於臺灣屏東地方法院檢察署八十五年度偵字第五二
    九○號八十五年八月十九日偵訊中表明伊現在正在積極賣房子，伊要把票款清償
　　等語。然查被上訴人於該次檢察官偵查係承認自己欠上訴人一百萬元，並正積極
    償還，有筆錄影本一份附卷可稽（見原審卷第三冊第二十五頁反面），顯與上訴
    人抗辯之系爭一千萬元借款債務不符，自亦不能據此即認上訴人確已將一千萬元
    交予王樹圍。
  (六)上訴人復抗辯其所交付之一千萬元，其中五百萬元是向朋友李啟明所借，由李啟
    明將現金拿至上訴人家中交予上訴人。另外五百萬元則是在八十四年二月八日以
    屏東市○○段一一四之四地號土地設定抵押權向高雄區中小企業銀行（下稱高雄
    企銀）借款五百五十萬元，旋又因於八十四年二月十三日晚上答應徐卓立為其購
    買五至六百萬元之股票，於八十四年二月十四日前往高雄企銀領出後，電匯至合
    作金庫潮州支庫賴初枝之帳戶，再借予徐卓立週轉等情，雖據提出高雄企銀放款
    利息收據一張、屏東市○○段一一四之四地號土地登記謄本、匯款委託書證明聯
    為證，並聲請訊問證人徐卓立為證。然查：
    (1)上訴人向高雄企銀所借得之五百五十萬元，於八十四年二月十四日提領現金五
      萬元，另五百四十五萬元於八十四年二月十四日即轉帳匯出至訴外人賴初枝之
      戶頭，有高雄企銀八十五年高銀總屏分三二二號函、八十五年十二月十一日
      高銀總屏分字第三三八號函附卷可查，又該五百四十五萬之匯款並於八十四
      年二月十六日提領，有存款往來情形明細一份附卷可查（見原審卷第一冊第二
      三○頁），提領之後則缺乏轉由購買股票之實據，自難僅憑此而認定該五百萬
      元確係用以代證人徐卓立購買股票。
    (2)而證人徐卓立雖證稱其於八十四年二月曾委由上訴人購買股票五百多萬元，於
      二月底再以賣鮭魚所得之款項於二月底前先後返還上訴人二百餘萬元及三百萬
      元，上訴人有表示其三月初要用錢，但作何用途伊不清楚等語。但其既不知上
      訴人就該五百萬元之用途，縱其確曾於八十四年二月底前交付上訴人五百餘萬
      元，亦不能證明該五百萬元確實於八十四年三月三日交予上訴人。
  (七)小結：上訴人所提證據均不得用以證明其已將一千萬元借款交予被上訴人。
七、末查上訴人其餘所辯（引用上訴人於原審及本院所提出之書狀及筆錄），或為被
    上訴人所否認，上訴人復未能舉證以實其說，要難遽信為真。或縱認屬實，亦不
    得證明其已將一千萬元借款交予王樹圍，均不得作有利於上訴人之認定。
八、末按原判決如有誤寫誤算或其他類此顯然錯誤之情形，其錯誤足以影響判決結果
    時，由本院廢棄原判決發回更審。如其錯誤並不影響判決結果，得由上級審法院
    自行訂正時，則可在本院判決中予以註明，毋庸發回（最高法院七十三年度第一
    次民事庭庭長會議決定參照）。本件上訴人既未將借款一千萬元交予被上訴人即
    借款人，上訴人對被上訴人之借款債權即非存在。被上訴人為擔保該借款債務而
    委由王樹圍代為簽發系爭本票，因其所擔保之債務並不存在，系爭本票之原因關
    係即無所依附而不存在。從而，被上訴人主張上訴人所執有伊所簽發之系爭本票
    ，其債權對於被上訴人不存在，上訴人應將系爭支票返還，即非無據。原審認定
    上訴人未將借款一千萬元交付予借款人，而為(一)確認被告所持有，發票日八十三
    年十一月三日，票號ＣＨＮ0000000號，面額一千零八十萬元之本票債權
    對原告不存在。(二)上訴人應將前開本票返還被上訴人。(三)訴訟費用由上訴人負擔
    之判決。其中有關發票日雖誤載為「八十三年十一月三日」，但顯屬誤寫誤算，
    而不影響於判決之結果。依照前開說明，本院自應予以更正為「八十四年十一月
    三日」。上訴人猶執陳詞指摘原判決違法不當，要非可採，其上訴為無理由，應
    予駁回。
九、本件事證已臻明確，兩造其餘攻擊、防禦方法均與本件判決結論之判斷不生影響
    ，核無調查之必要，附此敘明。
據上論結，本件上訴為無理由，依民事訴訟法第四百三十六條之一第三項、第四百四
十九條第一項、第七十八條，判決如主文。
中　　　華　　　民　　　國　　九十一　　年　　十二　　　月　　十一　　日
                                            臺灣屏東地方法院民事第一庭
~B審判長法官　羅心芳
~B法　　　官　許蓓雯
~B法　　　官　周群翔
右為正本係照原本作成
如不服本判決，應於收受送達後二十日內向本院提出上訴書狀，其未表明上訴理由者，應
於提出上訴後二十日內向本院補提理由書狀（均須按他造當事人之人數附繕本）上訴時應
提出委任律師或具有律師資格之人之委任狀；委任有律師資格者，另應附具律師及格證書
及釋明委任人與受任人有民事訴訟法第四百六十六條之一第一項但書或第二項（詳附註）
所定關係之釋明文書影本。
~B法院書記官　劉淑蓉
中　　　華　　　民　　　國　　九十一　　年　　十二　　　　月　十一　　日
附註：
民事訴訟法第四百六十六條之一（第一項、第二項）：
對於第二審判決上訴，上訴人應委任律師為訴訟代理人。但上訴人或其法定代理人具有律
師資格者，不在此限。
上訴人之配偶、三親等內之血親、二親等內之姻親，或上訴人為法人、中央或地方機關時
，其所屬專任人員具有律師資格並經法院認為適當者，亦得為第三審訴訟代理人。
